【裁判字號】    97,簡,385
【裁判日期】    971007
【裁判案由】    建築法
【裁判全文】
臺北高等行政法院判決
                                       97年度簡字第385號
原      告  甲○○○○○○○○.
訴訟代理人  徐秀鳳  律師（兼送達代收人）
被      告  臺北市政府都市發展局
代  表  人  丁育群（局長）
訴訟代理人  乙○○兼送達代收.
            丙○○
上列當事人間因建築法事件，原告不服臺北市政府中華民國97年
4 月29日府訴字第09770096700 號訴願決定，提起行政訴訟。本
院判決如下：
    主  文
原告之訴駁回。
訴訟費用由原告負擔。
    事  實
一、事實概要：
    緣原告因未申請設置許可而擅自於臺北市○○區○○路2 段
    43號2 樓建築物外牆設置側懸型招牌廣告（市招：美東牙醫
    專科診所等含支撐），案經被告查認違反建築法第97條之3
    第2 項規定，乃以民國（下同）96年7 月30日北市都建字第
    09633724200 號函限原告於文到10日內依規定自行拆除。原
    告不服，於96年8 月7 日向提起訴願，經臺北市政府以96年
    11月19日府訴字第09670300300 號訴願決定駁回。被告爰再
    以96年12月6 日北市都建字第09673106900 號函通知原告之
    代表人蔡逸民於文到即自行拆除，惟迄至96年12月20日被告
    再次至現場複查為止，原告仍未自行拆除，被告乃依同法第
    95條之3 規定，以96年12月21日北市都建字第09673360500
    號函處原告新臺幣（下同）4 萬元罰鍰，並依行政執行法規
    定強制拆除。上開函於96年12月26日送達，原告不服，於96
    年12月28日向提起訴願遭決定駁回，遂提起本件行政訴訟。
二、兩造聲明：
    (一)原告聲明求為判決：1.訴願決定及原處分均撤銷。
                        2.訴訟費用由被告負擔。
    (二)被告聲明求為判決：1.駁回原告之訴。
                        2.訴訟費用由原告負擔。
三、兩造之爭點：
    (一)原告主張之理由：
      1.按96年12月6 日北市都建字第09673106900 號函（參原
        證五）乃命原告於「文到後即自行拆除」違規廣告物，
        而目前關於大型家用廢棄物清運之方法，通常均需聯絡
        在地清潔隊，約定清運時間及地點，方能清除完畢；又
        廣告招牌之拆除清理工作，因需要各種專業的器具與設
        備，一般人無法自行拆除清理，尚需洽請民營商家評估
        後，方得拆除清理之，揆諸本案被告命原告於文到即自
        行拆除者，乃縱長超過六呎之大型廣告物，原告實無能
        力於收受函文之日即自行完成拆除工作，遂自96年12月
        10日收受該函文之日起，旋即聯絡負責拆除之民營商家
        、廣告招牌製作商家，請商家盡速處理之，待商家現場
        查看評估後，擬於拆除舊有違規廣告物之同時，一併裝
        置經被告許可之新廣告招牌。期間關於聯絡狀況及決定
        拆除時間，原告業曾致電與本件承辦人員說明。至96年
        12月21日拆除完畢並施工完成後，當日原告即與本件承
        辦人員聯絡，表示已按被告指示將舊有違規廣告物拆除
        並裝置新合格廣告物完成，請其撥冗前來勘查，有相關
        施工費用收據為憑（原證六），乃該承辦人員明知上開
        情事，卻於同日急急制函謂原告迄未拆除應予罰鍰云云
        ，令人氣結。揆諸上開說明，實則原告業盡所能速依來
        函指示於96年12月21日完成拆除作業，並通知被告。被
        告明知原告已完成拆除作業，卻仍逕以因逾期未改善為
        由而處予原告罰鍰四萬元，足徵原處分乃被告惡意刁難
        原告，實難未合。
      2.再查，關於被告96年12月20日是否確有派員前往複查乙
        節，細繹被告前呈訴願答辯書第2 頁倒數第5 行以下載
        明：「…甚者，96年12月6 日北市都建字第0967310690
        0 函亦達，現場之違規情況依然留置，…，始至96年12
        月21日北市都建字第09673360500 號函處新台幣4 萬元
        罰鍰訂依行政執行法規定強制拆除…」（原證七）云云
        ，被告僅謂伊於96年12月6 日知悉現場仍有違規情況，
        未有敘明於96年12月20日再次前往勘查確認違規廣告物
        拆除乙事，原決定認被告曾於96年12月20日再次前來勘
        查乙節，已不知其所據為何；且倘被告確有派員前至現
        場複查，應有勘查紀錄可佐，然被告於原處分及訴願答
        辯書中均未曾提及，而該日原告確實未見被告派員前來
        ，足徵原訴願決定認被告於96年12月20日有至現場再次
        複查乙節，實有可議，尚請鈞院詳加查察，即明原告並
        無原處分函文所指摘之違規事實。
      3.綜上，原告乃一奉公守法市民，兢兢業業配合政府法令
        變更而特另行申請廣告許可證，業依被告來函指示完成
        拆除。然觀臺北市商業活絡，行銷手法日新月異，街頭
        違規招牌廣告、樹立廣告、張貼廣告等到處林立，甚有
        遮蔽或阻塞緊急進口嚴重危害公共安全等情事，是被告
        未強加取締滿街林立未經許可之違規廣告物，反惡意懲
        罰奉公守法之原告，實難令原告折服，而原訴願決定所
        認事實亦有可議，為此特狀請鈞院鑒核，賜判如訴之聲
        明所示，至感德便。
    (二)被告主張之理由：
      1.法令依據：建築法第95條之3 規定：「本法修正施行後
        ，違反第97條之3 第2 項規定，未申請審查許可，擅自
        設置招牌廣告或樹立廣告者，處建築物所有權人、土地
        所有權人或使用人新壹幣4 萬元以上20萬元以下罰鍰，
        並限期改善或補辦手續，屆期仍未改善或補辦手續者，
        得連繽處罰。必要，時，得命其限期自行拆除其招牌廣
        告或樹立廣告。」，及同法第97條之3 第2 項規定：「
        「招牌廣告及樹立廣告之設置，應向直轄市、縣（市）
        主管建築機關申請審查許可，直轄市、縣（市）主售機
        關得委託相關專業團體審查，其審查費用由申請人負擔
        。」（證物3 ）。
      2.建築法第95條之3 規定係屬強制處分，被告96年7 月30
        日北市都建字第09633724200 號處分函既達，行政處分
        即已生效，惟至96年11月19日府訴字第09670300300 號
        訴願決定駁回，違規廣告物尚存，甚者，96年12月6 日
        北市都建字第09673106900 號函亦達，系爭招牌廣告經
        被告96年12月20日現場複查為止仍未拆除，其違規行為
        自應處罰，被告以96年12且21日北市都建字第09673360
        500 號函處4 萬元罰鍰等，並無違誤，縱原告所稱違規
        招牌已於96年12月21日逕自拆除屬實，亦屬事後行為，
        是其請求撤銷行政處分，亦無所據。
      3.綜上所述，本案原告主張無理由，爰依行政訴訟法第10
        8 條第3 項、第132 條準用民事訴訟法第267 條第1 項
        規定，檢卷答辯如上，敬請裁判予以駁回。
    理  由
一、本件被告代表人原為許志堅，訴訟中變更為丁育群，業據被
    告新任代表人丁育群提出承受訴訟狀聲明承受訴訟，核無不
    合，應予准許。
二、按「主管建築關，在中央為內政部；在直轄市為直轄市政府
    。..」、「本法所稱建築物，為定著於土地上或地面下具有
    頂蓋、樑柱或牆壁，供個人或公眾使用之構造物或雜項工作
    物。」、「本法所稱雜項工作物，為..招牌廣告、樹立廣告
    ..等。」、「本法所稱建造，係指左列行為：一、新建：為
    新建造之建築物或將原建築物全部拆除而重行建築者。」、
    「建築物非經申請直轄市..主管機輔之審查許可並發給執照
    ，不得擅自建造或使用或拆除。..」、「建築執照分左列4
    種：..二、雜項執照：雜項工作物之建築，應請領雜項執照
    。三、使用執照：建築物建造完成後之使用或變更使用，應
    請領使用執照。」、「本法修正施行後，違反第97條之3 第
    2 項規定，未申請審查許可，擅自設置招牌廣告或樹立廣告
    者，處建築物所有權人、土地所有權人或使用人新壹幣4 萬
    元以上20萬元以下罰鍰，並限期改善或補辦手續，屆期仍未
    改善或補辦手續者，得連繽處罰。必要時，得命其限期自行
    拆除其招牌廣告或樹立廣告。」、「「招牌廣告及樹立廣告
    之設置，應向直轄市、縣（市）主管建築機關申請審查許可
    ，直轄市、縣（市）主售機關得委託相關專業團體審查，其
    審查費用由申請人負擔。」建築法第2 條第1 項、第4 條、
    第7 條、第9 條第1 款、第25條、第28條、第95條之3 及第
    97條之3 分別定有明文。
三、本件原告因未申請設置許可而擅自於臺北市○○區○○路2
    段43號2 樓建築物外牆設置側懸型招牌廣告（市招：美東牙
    醫專科診所等含支撐），案經被告查認違反建築法第97條之
    3 第2 項規定，乃以96年7 月30日北市都建字第0963372420
    0 號函限原告於文到10日內依規定自行拆除。原告不服，於
    96年8 月7 日向提起訴願，經臺北市政府以96年11月19日府
    訴字第09670300300 號訴願決定駁回。被告爰再以96年12月
    6 日北市都建字第09673106900 號函通知原告之代表人蔡逸
    民於文到即自行拆除，惟迄至96年12月20日被告再次至現場
    複查為止，原告仍未自行拆除，被告乃依同法第95條之3 規
    定，以96年12月21日北市都建字第0967 3360500號函處原告
    4 萬元罰鍰，並依行政執行法規定強制拆除。上開函於96年
    12月26日送達，原告不服，於96年12月28日向提起訴願遭決
    定駁回，遂提起本件行政訴訟。兩造分別為前揭事實欄之陳
    述，並對於下列事項不為爭執：(一)原告未申請核准擅自於台
    北市○○區○○路2 段43號2 樓建築物的外牆設置了側懸型
    的招牌廣告市招。(二)被告96年7 月30日北市都建字第096337
    24200 號函，限原告於文到10日內自行拆除，該函原告於96
    年8 月1 日收到。(三)被告復於96年12月6 日以北市建字第09
    673106900 號函通知原告自行拆除，原告有收到通知。(四)被
    告於96年12月21日才將上開市招自行拆除。而兩造主要爭執
    點厥為：(一)系爭招牌原告主張既已自行拆除，被告仍作成系
    爭裁罰處分，是否合法？(二)被告96年12月20日有無至現場復
    查，是否影響系爭處分的效力？本院判斷如下。
四、查本件原告未申請核准擅自於台北市○○區○○路2 段43號
    2 樓建築物的外牆設置了側懸型的招牌廣告市招，有現場照
    片影本附卷可憑，且為原告所自承，記明在卷，原告已違反
    建築法第25條規定，至為明確。為此，被告於96年7 月30日
    以北市都建字第09633724200 號函，限原告於文到10日內自
    行拆除，揆諸建築法第95條之3 之規定，核無不合。而原告
    亦自承於96年8 月1 日收到該函，從而，原告依法自應於96
    年8 月11日前自行拆除系爭市招，始盡其法定義務。詎原告
    未此之為，準此，被告復於96年12月6 日以北市建字第0967
    3106900 號函通知原告，請於文到即自行拆除，有上開函附
    卷可稽，而原告亦自承有收到該通知，則原告自應於收悉該
    再次通知之日即自行拆除，始完成其法定義務；詎原告遲至
    同年12月21日始自行拆除，即已違反自行拆除之法定義務在
    先，被告派員於96年12月20日至現場複查，發現原告仍未自
    行拆除系爭市招，爰於96年12月21日以北市都建字第096733
    60500 號函裁處原告罰鍰4 萬元，要屬有據。
五、原告主張其已於96年12月21日自行拆除系爭招牌，被告仍作
    成系爭裁罰處分，即有不合云云。但查：本件違反建築法事
    件，被告曾2 次發函原告自行拆除，原告於96年8 月1 日收
    悉第1 次自行拆除之通知，未於文到10日內拆除，已屬違規
    ；被告96年12月6 日所為第2 次自行拆除通知，亦已明確記
    載「請於文到即自行拆除」，原告應無再拖延拆除之理由。
    從而，被告於距96年12月6 日所為第2 次自行通知函後之14
    日，即96年12月20日派員至現場復查，發現原告仍未自行拆
    除，此亦為原告不爭執，則原告違反建築法第95條之3 規定
    ，事證明確，基於上開違規未改善之事實，被告於96年12月
    21日以系爭處分裁處原告罰鍰，並無不合，要無因原告於事
    後之96年12月21日自行拆除而主張有免責之餘地至明。
六、原告質疑被告是否派員於96年12月20日至現場復查乙節。查
    原告於收悉被告96年12月6 日第2 次自行拆除之通知函，未
    即自行拆除，即已構成違規之要件，被告遲至96年12月21日
    始以系爭函裁處原告罰鍰，已有拖延之嫌，而原告係在96年
    12月21日始自行拆除系爭市招，從而，即使被告未派員於96
    年12月20日至現場復查，亦不影響系爭處分的效力。況建築
    法並無主管機關須於為罰鍰處分前再派員至現場復查之規定
    ，原告此項主張，要無執為其有利證據之資料。至原告主張
    其已另行申請建築合法市招之執照，迄待合法市招安裝時，
    再拆除系爭違規市招云云，亦非得資為其有利之法定理由，
    洵不足採。
七、綜合上述，本件原告起訴論旨，均不可採，其既已違反建築
    法第25條及第97條之3 第2 項之規定，被告依同法第95條之
    3 通知於期限內自行拆除，原告仍未遵守，被告於第2 次通
    知後之2 個星期後，始為系爭罰鍰處分，已屬寬容，更無不
    合，訴願決定予以維持，亦無違誤，原告仍執前詞及一己主
    觀見解，訴請撤銷，為無理由，應予駁回。
八、據上論結，本件原告之訴為無理由，爰依行政訴訟法第98條
    第1 項前段，判決如主文。
中    華    民    國    97    年   10    月      7    日
               臺北高等行政法院第七庭法  官   闕  銘  富
上為正本係照原本作成。
本件以訴訟事件所涉及之法律見解具有原則性者為限，始得於本
判決送達後20日內向本院提出上訴狀並表明上訴理由，如已於本
判決宣示後送達前提起上訴者，應於判決送達後20日內補具上訴
理由（均按他造人數附繕本），且經最高行政法院許可後方得上
訴。
中    華    民    國    97    年   10    月     13    日
                                     書記官   孫  筱  晴


司法院資訊處製作；財團法人民間司法改革基金會備份。
